【裁判字號】    98,交抗,733
【裁判日期】    981029
【裁判案由】    聲明異議
【裁判全文】
臺灣高等法院高雄分院刑事裁定         98年度交抗字第733號
抗 告 人  交通部公路總局高雄區監理所
代 表 人  乙○○
受處分人  甲○○
上列抗告人因受處分人違反道路交通管理處罰條例事件聲明異議
案件，不服臺灣高雄地方法院中華民國98年9 月22日裁定（98年
度交聲字第2584號），提起抗告，本院裁定如下：
    主  文
抗告駁回。
    理  由
一、本院審理結果，認原審上開裁定認事、用法均無違誤，應予
    維持，並引用原審上開裁定之理由，如附件所示。
二、抗告意旨略以：查酒駕吊扣駕照處分之目的並非僅為處罰違
    反道路交通管理事件之行為而已，尚寓有以暫時禁止行為人
    於道路上駕駛，以免造成用路人重大傷亡，倘汽車駕駛執照
    所有人因酒駕違反道路交通管理處罰條例第35條規定，但由
    於其無考領機車或自用小客車駕照而得予免吊扣駕照處分，
    顯有違公平原則，因此當吊扣駕駛人酒後違規駕駛時，當未
    領有較低級駕駛執照者，自仍應吊扣其駕駛該違規車輛所憑
    之較高級駕駛執照，如此始符合道路交通安全規則第114 條
    第2 款、第53條、第61條第1 項及道路交通管理處罰條例第
    35條第1 項第1 款、第24條第1 項第2 款、第68條條規定之
    意旨。且考量公眾用路安全之立法，與個人生存權、工作權
    之保障，兩相權衡所保障之利益，堪認吊扣駕照之規定，尚
    在立法機關之立法裁量權限內，並未顯然侵害受處分人生存
    權及工作權之保障，且現行駕駛執照之管理仍採汽、機車（
    各一照）照類管理。本件異議人即受處分人甲○○考領有職
    業聯結駕駛執照，其酒後駕駛自用小客貨車違規，違反道路
    交通管理處罰條例第35條第1 項第1 款規定，本案自可裁量
    處罰吊扣異議人違規時所領有之駕駛憑證即職業聯結車駕駛
    執照，原裁定撤銷吊扣職業聯結車駕駛執照12個月部分顯有
    未合，爰提抗告請撤銷原裁定另為適法之裁定等語。
三、按道路交通管理處罰條例第68條於94年11月23日修正通過，
    於94年12月14日修正公布，於95年3 月1 日施行，由原條文
    ：「汽車駕駛人，因違反本條例及道路交通安全規則之規定
    ，受吊扣或吊銷駕駛執照處分時，吊扣或吊銷其持有各級車
    類之駕駛執照」，修正為：「汽車駕駛人，因違反本條例及
    道路交通安全規則之規定，受吊銷駕駛執照處分時，吊銷其
    持有各級車類之駕駛執照」，修正後之新法已將「吊扣」之
    連坐規定排除在外。觀其修法意旨，係以原條文將違規駕駛
    人所持有之各級車類駕駛執照一併吊扣或吊銷，失之過酷，
    影響人民工作及生活甚鉅為由，而刪除吊扣駕駛人駕駛執照
    時，應吊扣駕駛人持有各級車類駕駛執照之規定。是依現行
    道路交通管理處罰條例，似無得吊扣駕駛人所持有「各級車
    類」駕駛執照之依據存在。
四、又受處分人係酒後駕駛自小客貨車違規，原處分機關則處罰
    吊扣受處分人之職業聯結車駕駛執照12個月（受處分人於本
    件違規時，並無自用一般小客貨車駕駛執照，僅有職業聯結
    車駕駛執照，而原處分機關上開裁決所指應吊扣之受處分人
    汽車駕駛執照，係指受處分人之職業聯結車駕駛執照等事實
    ，有公路監理電子閘門證號查詢汽車駕駛人之資料、原處分
    機關違反道路交通管理事件不服裁決聲明異議案件移送書各
    1 紙在卷足憑）。然行政行為採取之方法所造成之損害，本
    不得與欲達成目的之利益顯失均衡，行政程序法第7 條第3
    款、行政罰法第18條等規定可參，則吊扣受處分人之聯業聯
    結車駕駛執照，雖可達成限制受處分人繼續駕駛自用小客車
    類行駛之目的，惟亦同時造成限制受處分人駕駛其他各級車
    類行駛之結果，所造成之損害已與欲達成目的之利益顯失均
    衡。且依上開所述修正後即本件行為時之新法，既然已將「
    吊扣」各級車類規定刪除，則本件原處分機關裁處吊扣受處
    分人「職業聯結車」駕駛執照12個月，即已逾道路交通管理
    處罰條例第68條規範。
五、原裁定因審酌受處分人既係駕駛自用小客貨車違規，自不得
    逾越法律之規定，將受處分人之職業聯結車駕駛執照予以吊
    扣。從而，認本件異議為有理由，而裁定撤銷原處分關於裁
    處吊扣受處分人職業聯結車駕駛執照12個月部分，並為不罰
    之諭知，經核即無違誤，抗告人仍執陳詞提起抗告，並無理
    由，應予駁回。
六、據上論斷，應依道路交通案件處理辦法第26條，刑事訴訟法
    第412 條，裁定如主文。
中    華    民    國    98    年    10    月    29    日
                  刑事第三庭  審判長法  官   莊崑山
                                    法  官   莊松泉
                                    法  官   唐照明
以上正本證明與原本無異。
不得再抗告。
中    華    民    國    98    年    10    月    29    日
                                    書記官   黃琳群
附件：
臺灣高雄地方法院交通事件裁定        98年度交聲字第2584號
原處分機關  交通部公路總局高雄區監理所
異  議  人
即受處分人  甲○○  男  48歲（民國○○年○月○日生）
                    身分證統一編號：Ｚ000000000號
                    住屏東縣潮州鎮○○路8號4樓之9
上列異議人即受處分人因聲明異議案件，對於交通部公路總局高
雄區監理所中華民國98年8 月27日所為之處分（原處分：高監自
裁字第裁80-N00000000號），聲明異議，本院裁定如下：
    主  文
原處分關於吊扣駕駛執照十二月部分撤銷。
上開撤銷部分不罰。
    理  由
一、原處分機關略以：異議人即受處分人甲○○（下稱異議人）
    ，於民國98年4 月3 日21時41分，駕駛車牌號碼ZR-0620 號
    自用一般小客貨車，行經高雄縣大寮鄉臺88線橋下與華中路
    路口時，因酒後駕車經警測得其呼氣酒精濃度檢測值為每公
    升0.63毫克，已逾標準值，即由高雄縣政府警察局林園分局
    大寮分駐所警員開單舉發；嗣異議人於98年8 月27日經原處
    分機關依道路交通管理處罰條例（下稱本條例）第35條第1
    項第1 款，以高監自裁字第裁80-N00000000號裁決書裁處吊
    扣駕駛執照12個月，又異議人違規時係駕駛自用小客貨車，
    其駕駛自用小客貨車之資格憑證係職業聯結車駕駛執照，自
    應吊扣該職業聯結車駕駛執照云云。
二、聲明意旨略以：伊係酒後駕駛自用小客貨車遭取締，原處分
    機關竟予以吊扣其職業聯結車駕駛執照，於法不合，且業已
    影響其生計，請求撤銷原處分並為不罰之諭知等語。
三、按汽車駕駛人，駕駛汽車經測試檢定，酒精濃度超過規定標
    準者，處新臺幣15,000元以上60,000元以下罰鍰，並當場移
    置保管其車輛及吊扣其駕駛執照1 年，本條例第35條第1 項
    第1 款定有明文。又原處分機關裁處吊扣異議人職業聯結車
    駕駛執照，無非因道路交通安全規則第61條第1 項之規定，
    汽車駕駛人取得高一級車類之駕駛資格者，應換發駕駛執照
    ，並准其駕駛較低級車類之車輛，而認異議人既無自用小客
    貨車駕駛執照，即應吊扣其代用自用小客貨車駕駛執照之職
    業聯結車駕駛執照。惟按道路交通管理處罰條例第68條規定
    ：「汽車駕駛人，因違反本條例及道路交通安全規則之規定
    ，受吊銷駕駛執照處分時，吊銷其持有各級車類之駕駛執照
    」，而95年3 月1 日修正施行前之道路交通管理處罰條例第
    68條原規定：「汽車駕駛人，因違反本條例及道路交通安全
    規則之規定，受吊扣或吊銷駕駛執照處分時，吊扣或吊銷其
    持有各級車類之駕駛執照」，即修正施行後之條文業已刪除
    「吊扣或」等規定，觀其提案修正理由「原條文將違法或違
    規駕駛人所持有各級車類之駕駛執照一併吊扣，失之過酷，
    影響人民工作及生活過鉅」（詳卷附立法院公報第94卷第70
    期第136 頁、第138 頁之院會紀錄），顯見在吊扣駕駛執照
    時，僅能吊扣違規當時所駕駛車輛之駕駛執照，已不能再吊
    扣其持有各級車類之駕駛執照。
四、經查：
（一）異議人於上揭時間駕駛上開自用一般小客貨車，行經上開
      地點時，因酒後駕車經警測得其呼氣酒精濃度檢測值為每
      公升0.63毫克，已逾標準值，即由高雄縣政府警察局林園
      分局大寮分駐所警員開單舉發；嗣異議人於98年8 月27日
      經原處分機關依本條例第35條第1 項第1 款，以高監自裁
      字第裁80-N00000000號裁決書裁處吊扣職業聯結車駕駛執
      照12個月等情，為異議人所不爭執，且有高雄縣政府警察
      局98年4 月3 日高警交字第N00000000 號舉發違反道路交
      通管理事件通知單、交通部公路總局高雄區監理所98年8
      月27日高監自字第裁80-N00000000號裁決書及異議人之汽
      車駕照基本資料在卷可稽，上開事實，自堪認定。
（二）而異議人駕駛自用小客貨車違反道路交通管理處罰條例第
      35條第1 項第1 款之規定，本應吊扣其自用小客貨車駕照
      1 年，惟異議人因領有較高級之職業聯結車駕駛執照，且
      經換發為該等駕駛執照後，其他低級等車類即不再核發駕
      駛執照，而直接允許其得駕駛其他車輛，則異議人既無自
      用小客車駕駛執照之實體物可供吊扣，即無從執行該部分
      之處分。
（三）又按行政行為應受法律及一般原則之拘束，行政程序法第
      4 條亦有明文。本件原處分機關以異議人無自用小客貨車
      駕駛執照，而吊扣其職業聯結車駕駛執照之處分，業已違
      反諸多法律規定及行政法一般原則，茲分述如下：
  １、違反行政法上義務之處罰，以行為時之法律或自治條例有
      明文規定者為限，此為行政罰法第4 條所揭櫫行政法上之
      處罰法定原則。是行政上一切處罰，無論其名稱如何，皆
      為影響人民權利義務之行為，應有法律之明確規定作為處
      罰之依據，不得任意擴張解釋，而本條例第35條第1 項所
      謂：「…並當場移置保管其車輛及吊扣『其』駕駛執照1
      年，…」究其文義，尚無法遽認裁決機關得就本件違規行
      為以外之其他駕駛資格亦得據以剝奪。
  ２、行政機關所採取的處罰手段，必須與違反業務之行為間有
      合理關連存在，亦即不得違反「不當聯結禁止原則」，否
      則其處罰即構成違法。查本件異議人因飲酒後駕駛自用小
      客貨車，則應依本條例第35條第1 項第1 款之規定吊扣其
      所依憑駕駛自用小客貨車資格之駕駛執照，若將異議人自
      用小客車以外之職業聯結車駕駛資格一併予以限制，則係
      不當聯結異議人駕駛自用小客貨車之違規行為與其職業聯
      結車駕駛資格，此種不當聯結即構成違法，而有撤銷之原
      因。
  ３、又行政行為，採取之方法所造成之損害不得與欲達成目的
      之利益顯失均衡，行政程序法第7 條第3 款定有明文及行
      政罰法第18條意旨可參。查裁決機關於本件異議人無自用
      小客貨車之駕照可供吊扣時，吊扣其職業聯結車駕照以代
      之，雖可達成限制駕駛人繼續駕駛該級車類行駛之目的，
      惟亦同時造成限制駕駛人繼續駕駛職業聯結車、機車等車
      類行駛之結果，所造成之損害（異議人喪失繼續駕駛職業
      聯結車之權利）已與欲達成目的（限制異議人駕駛自用小
      型車，以預防酒後駕駛小型車所造成之危險）之利益顯失
      均衡。
  ４、且行政行為，非有正當理由，不得為差別待遇，行政程序
      法第6 條亦有明文。查駕駛一般小型車與駕駛高一級車對
      於用路安全之危險性有高低之別，是監理機關就不同等級
      車輛給予不同管理及監督，以符合實際需求。從而，異議
      人雖同時擁有多種駕駛資格，惟其於酒後駕駛自用小客貨
      車時，所造成用路安全之危險性，與其他一般擁有自用小
      客車執照者所造成之危險性並無任何不同，惟一般僅擁有
      自用小客貨車者於酒後駕車時，僅吊扣其自用小客貨車駕
      駛資格，而在同時擁有其他駕駛資格之駕駛人，其所造成
      之危險性並未因而不同，卻須同時剝奪其全部駕駛資格，
      顯然係就相同案件為不同之處理。且人民若同時持有多張
      駕照（例如同時擁有輕型機車、重型機車、自用小客貨車
      3 種駕照），因其中1 張遭吊扣處分後，其他駕駛資格並
      不因而受到影響，惟若該人民因行政機關作業考量等因素
      ，將多種駕駛資格整合為1 張駕駛執照，而因其中1 駕駛
      行為違規，即喪失全部駕駛資格，此種因行政機關核發駕
      駛執照作業所造成之不同結果，在相同情況之違規事件中
      ，卻可能造成不同之待遇，亦與行政法上之平等原則有違
      。至原處分機關以：異議人違規時係駕駛自用小客貨車，
      其駕駛自用小客貨車之資格憑證係職業聯結車駕駛執照，
      自應吊扣該職業聯結車駕駛執照云云；惟監理機關對於各
      級汽車駕駛執照之管理，本係就其不同之危險性及需要性
      分別為之，就其不同違規行為自應亦作分別處理，此觀道
      路交通安全規則、本條例之相關規定自明，而1 張駕駛執
      照同時兼具多種駕駛資格之情形下，應如何依據法規，於
      符合正當法律程序及相關法律一般原理原則下，兼具行政
      效率、便民與維護人民權益之考量，此係行政作業之技術
      問題，尚不得據此而剝奪憲法上所保障之人民訴訟基本權
      ，方符法治國之理念。是原處分機關所持上開因異議人無
      自用小客貨車駕照，而須吊扣職業聯結車駕照等理由，亦
      非屬上開未為相同待遇之正當理由，附此敘明。
  ５、綜上，原處分關於吊銷駕駛執照之部分，因違反行政法上
      處罰法定原則、不當聯結禁止原則、比例原則、平等原則
      ，而有得為撤銷之原因。
五、從而，原處分以異議人無自用小客貨車駕駛執照可供吊扣，
    而吊扣其職業聯結車駕駛執照，顯已逾越道路交通管理處罰
    條例第68條之修正沿革及規範意旨，並違反行政程序法第6
    條、第7 條所揭示之平等原則、比例原則，行政罰法第4 條
    之處罰法定原則及一般法律原則之不當聯結禁止原則，即有
    違誤。準此，異議人雖係因持有職業聯結車駕照而得以合法
    駕駛自用小客貨車，然吊扣其職業聯結車執照已有上述之違
    誤，自難認係正確合法之處分。
六、至上開道路交通安全規則對於汽車駕駛執照之管理，採取一
    照原則，固導致越級駕駛人違規酒駕時，受有無須吊扣駕駛
    執照之利益，然此關於駕駛執照管理所衍生之執行困難或法
    規漏洞，宜由修法解決，尚不得擴張解釋，於駕駛人無較低
    級駕駛執照可供吊扣時，即率爾代以吊扣其所領有之較高級
    駕駛執照。
七、綜上，原處分機關未審酌新修正之法律規定，逕對異議人裁
    處吊扣駕駛執照12個月之處分，於法不合，異議人此部分異
    議為有理由，應由本院將此部分之處分撤銷，又因異議人並
    無自用小客貨車駕駛執照可供執行吊扣，爰就此部分另為不
    罰之諭知。
八、據上論斷，依道路交通案件處理辦法第20條，裁定如主文。
中    華    民    國    98    年    9     月    22    日
                  交通法庭    法  官  王參和
以上正本證明與原本無異。
如不服本裁定，應於收受送達後5 日內向本院提出抗告狀。
中    華    民    國    98    年    9     月    23    日
                              書記官  陳惠玲


司法院資訊處製作；財團法人民間司法改革基金會備份。
